【裁判字號】    99,重上更(二),92
【裁判日期】    991130
【裁判案由】    強盜
【裁判全文】
臺灣高等法院臺中分院刑事判決    99年度重上更(二)字第92號
上  訴  人
即  被  告  陳○銘
選任辯護人  張○琪律師
上列上訴人因強盜案件，不服臺灣臺中地方法院94年度訴字第20
03號中華民國94年10月7 日第一審判決（起訴案號：臺灣臺中地
方法院檢察署94年度偵字第8584號），提起上訴，經判決後，由
最高法院第二次發回更審，本院判決如下：
    主  文
上訴駁回。
    犯罪事實
一、陳○銘於民國94年5月14日凌晨，騎乘車牌號碼JUY-000 號
    重型機車，前往臺中縣神岡鄉○○街1號「好萊塢汽車旅館
    」811室休息，並撥打報紙分類廣告欄小廣告找小姐前來從
    事性交易，經議定代價為新台幣（下同）2500元，即於同日
    6、7時許，與駕駛車牌號碼Ｆ9-0000號自用小客車應召前來
    之張美齡（已更名為張○臻，以下仍稱張○齡）從事性交易
    ，因陳陞銘所帶現金不夠，雙方協議先給付1300元，餘款待
    性交易後陳○銘再出去提領並提供手機質押。詎二人性交易
    結束後，陳○銘竟意圖為自己不法之所有，由所攜帶之背包
    內，取出客觀上可供作兇器使用之長刀一把（長約50、60公
    分，未扣案），架在張○齡頸部上，將之押往浴室，又以手
    銬將張○齡雙手銬在浴室內毛巾架上，藉此強暴方法至使張
    ○齡不能抗拒，隨即強行翻動張○齡攜帶之皮包，取走皮包
    內現金共2400元（含陳○銘所交付已為張○齡取得之性交易
    代價1300元，起訴書誤載自皮包內取走1100元），惟猶不知
    足，見皮包內有張○齡之合作金庫帳號0000000000000之金
    融卡、交易明細表，知上開帳戶內有存款11000元，乃承前
    單一強盜犯意，向張○齡恫稱：我今天就是要求財，不管怎
    樣，妳就是要把其中10000元領給我等語，陳○銘隨即以張
    ○齡置於其所有皮包內之上開F9-0000號汽車之鑰匙，先將
    上開原停在旅館外之汽車移入「好萊塢汽車旅館」，再解開
    張○齡右手上手銬（左手仍銬住），並以外套覆蓋張○齡左
    手上仍鎖住之手銬，將張○齡強押至上開汽車，由陳陞銘駕
    駛上開車輛搭載張○齡前往位於臺中縣神岡鄉○○路49號之
    神岡岸裡郵局，並告知稱只要依照其指示提領金錢，就會將
    手銬鑰匙放在車內等語，以此方式脅迫張○齡至提款機前提
    領該帳戶內10000元，始准其離去。張○齡因上開汽車仍由
    陳陞銘控制，且左手仍被手銬銬住，懼怕受到傷害，在不能
    抗拒情形下，依陳○銘之指示而下車，於同日上午7時29分
    23秒至提款機前提領其帳戶內款項10000元，陳陞銘於在車
    內等候時，發現張○齡所有放置於車內手煞車旁置物箱內之
    NOKIA廠牌2600型號銀藍色手機（序號：000000000000000）
    及BENQ廠牌M56G型號銀色手機（序號：0000000000000000）
    各一支，遂承前單一之強盜犯意，而強取該二支手機得手。
    嗣張○齡將所提領之10000元交予陳陞銘後，陳○銘見已得
    手，即搭乘其攔停之計程車回「好萊塢汽車旅館」，騎乘上
    開車牌號碼JUY-000號之機車離去，張○齡則在其車內尋得
    手銬鑰匙，自行解開脫困。嗣陳○銘於同年月16日凌晨3時
    10分許以0000000000號行動電話，撥打因先前為性交易所知
    悉之張○齡0000000000號行動電話，表示伊正在臺中市○○
    路○段100號（即「龍城旅社」），欲與張○齡再度為性交
    易等語，張○齡即會同友人前往上址，經確認陳○銘在該處
    之305室後，即報警處理。經警據報前往上址逮捕陳○銘，
    在陳○銘身上扣得其所有之上開供放置長刀之背包、張○齡
    所有之上開手機2支，以及強盜所得之現金8100元（另查獲
    美工刀1把、水果刀1把、黑色短袖衣1件、照相機1台、底片
    1捲、黑色膠帶1捲等物），再經張○齡之交付，扣得陳○銘
    所有供強盜用之手銬1付、手銬鑰匙1支，進而查悉上情。
二、案經臺中市警察局第○分局報告臺灣臺中地方法院檢察署檢
    察官偵查起訴。
    理    由
一、訊據上訴人即被告陳○銘於審理中固坦承有於上揭時、地與
    張○齡為性交易，且性交易後有與張○齡一同前往郵局提款
    10000元給伊，暨伊在張○齡提款時，有從張○齡之車上手
    煞車旁置物箱內拿取張○齡所有之二支手機等情，惟矢口否
    認有何妨害自由及強盜之犯行，辯稱：伊沒有拿刀押張○齡
    ，也沒有脅迫張○齡，伊與張○齡於性交易結束後，在旅館
    房間內聊天，因兩人都離過婚，雙方家境都不好，張○齡同
    情伊，伊就向張○齡借10000元，約定二、三天後還錢，伊
    在張○齡下車領錢時偷她的二支手機，伊在兩天後打電話給
    張美齡，是為了還錢給張○齡云云。
二、經查：上揭犯罪事實，業據證人即被害人張○齡於偵訊及審
    理時指、證述綦詳。證人張○齡於偵訊時供述稱：被告持很
    長的刀，不是警卷照片的刀，是比這些刀還大還長的刀，被
    告持刀押著伊脖子，將伊押到浴室，用手銬將伊雙手銬住，
    然後搶伊皮包內的錢，被告檢視伊皮包內的東西，看到了現
    金卡、信用卡，向伊詢問密碼，伊說真的沒有錢，被告看到
    了金融卡明細表，剛好合作金庫的帳戶內還有錢，被告就說
    「不管怎樣，今天就是要把那10000元給我」，於是被告開
    著伊的車進來旅館，要載伊去郵局領錢，之後被告將伊手銬
    解開，但留著一支手銬在伊手上（應該是左手），被告說伊
    領10000元後，他會將手銬鑰匙丟在車子，伊從汽車旅館離
    開時，手是被外套蓋住，避免被其他人看見伊手被銬手銬，
    伊回家才發現兩隻手機也不見了等語（見偵查卷第77至78頁
    ）；於原審94年9月14日審理期日結證稱：被告威脅伊，拿
    刀子押著伊，在伊被銬住的時候，被告打開伊的皮包，發現
    裡面有現金卡、提款卡、信用卡及一張提款明細表，提款明
    細表裡面有顯示還有現金10000元，被告問伊有沒有信用卡
    、現金卡的密碼，伊跟被告說那些都是欠債沒辦法領錢，但
    是被告看到那張提款明細表，就說伊還有10000元，一定要
    領給他，伊一直求被告不要拿伊那10000元，可是被告還是
    不管；性交易是媒介的人與被告講好2500元，性交易之前被
    告給伊1300元，並講好不夠的錢，被告先押手機給伊，等做
    完後被告會去領錢，但做完之後，伊穿好衣服，就被被告銬
    上手銬，押到浴室去，被告就搜伊錢包，那時被告把1300元
    拿回去，連同伊皮包裡面的1100元都拿去等語（見原審審判
    筆錄第5頁、第7頁）。經核證人張○齡對於被告係如何以長
    刀押住伊頸部，繼而以手銬將伊雙手銬在旅館浴室之毛巾架
    ，進而搜括其皮包，強取其內現金，又見皮包內提款卡交易
    明細表上列有餘額，即要張○齡領10000元給被告，隨後先
    將張○齡所駕駛之自用小客車移入旅館內，再將銬在張○齡
    右手之手銬解開，且在未解開之左手手銬上覆蓋外套以免遭
    人發現，而由被告駕駛上開汽車搭載被害人外出之過程，證
    述甚詳，並有上開合作金庫銀行綜合存款客戶當月份交易資
    料查詢單影本、查獲地點位置圖、張○齡立具之贓證物保管
    收據各一紙、臺中縣神岡岸裡郵局提款機監視器錄影帶翻拍
    照片六張、查獲現場照片五幀及張○齡所有之0000000000
    號行動電話雙向通聯紀錄一份在卷可憑（見偵查卷第35至48
    頁、原審卷第45至46頁），並有背包一個、現金8100元、手
    銬一付、手銬鑰匙一支及張○齡所有之手機二支等物扣案可
    資佐證。復審酌張○齡係經被告撥打報紙小廣告應召而來，
    二人素昧平生，且張○齡尚須從事性交易賺取金錢以謀生，
    而其上開帳戶於案發當日之餘額亦僅11000元，經提領10000
    元後，僅餘994元（另扣6元手續費），衡情，張○齡豈會輕
    率提領帳戶內之絕大部分現金而借予初次謀面之被告？又對
    照提款機監視器翻拍照片（見偵查卷第37頁），可看出張○
    齡提款時，左手確實被衣服覆蓋住，且本案又有手銬一付、
    手銬鑰匙一支等扣案可證，顯見其指述於提款時左手被銬上
    手銬，並以衣服遮住一節確係事實，益徵張○齡是被迫提款
    ，而非自願出借10000元。再者，當日張○齡前去汽車旅館
    應召時，係駕車自行前往，如果，張○齡確係自願借錢給被
    告，為何由汽車旅館一同前往郵局提款時，卻由被告駕車；
    並於於提款完畢後，被告自行攔計程車回到汽車旅館騎走其
    停放該處之機車，而非由張○齡載其返回騎機車（依證人張
    ○齡於偵查中所述，由汽車旅館至郵局之車程約五分鐘，足
    見不遠）等情，益徵張○齡之指述可以採信。
二、又本件雖無長刀扣案，惟證人張○齡於偵、審始終供稱被告
    有持長刀犯案，且於偵查中經檢察官提示扣案之刀械（水果
    刀及美工刀）相片，訊以被告是否持該刀械犯案，即明確陳
    述該扣案之刀械並非被告犯案之刀械，被告係另持較長之刀
    械犯案（見偵查卷第77頁）；衡情，張○齡如有意誣陷被告
    ，亦可指述被告即係持扣案之刀械犯案，以落實其指述，何
    須供稱係以未扣案之刀械犯案；至於該長刀之長度，證人雖
    或稱70、80公分（見偵查卷第77頁、原審卷第73頁），嗣於
    原審審理時，經審判長請證人以法庭內塑膠地板的長度跟案
    發當日之刀子長度作比較，證人證稱該刀子長度約為兩片塑
    膠地板的長度；原審並當庭請法警實際度量法庭內塑膠地板
    長度，結果兩片塑膠地板邊長為61公分，其前後陳述雖有不
    符之處，且扣案之扣案之背包，最長深度達57公分（見原審
    卷第82頁、本院更(二)卷第36頁反面），雖似不足置入該長刀
    ，惟關於刀械之實際長度，除非經確實測量，一般人本不易
    明確陳述其長度，證人張○齡於本院審理中亦稱「我是目測
    的，所以不見得準確」、「（在原審）當時我是用比的比個
    大概的長度」等語（本院更(二)卷99年11月16日筆錄），何況
    證人張○齡係女子，且當時在旅館之房間內遭被告以長刀押
    住，於驚慌恐懼、祈求保命之餘，欲求其仍能明確無誤的記
    住刀械之長度，豈非強人所難?又該背包因具有伸縮性，並
    非不能放入較其長度稍長之刀械。另證人張○齡就刀械之形
    狀，雖或稱「長刀」（見偵查卷第14頁）、「類似切西瓜的
    水果刀」（見偵查卷第77頁），「類似開山刀」（見原審卷
    第73頁），其關於刀械之形狀之陳述雖有不符，惟因其均係
    稱係「類似」，顯見其並未能確定該刀械之形狀，復觀其於
    原審當庭所繪刀械之形狀（見原審卷第92頁），並非使人得
    以確定其刀械名稱，自難因此認定其所述不足採信。又張○
    齡在本院審理由雖稱被告當日所背之背包係卡其色，並非扣
    案之背包，惟本院審酌其在於原審審理中即稱不確定，扣案
    之背包是否為被告當日所背包（見原審卷第79頁），而其於
    本院審理中作證時，距案發時間已逾5年，故認其在本院所
    為背包係卡其色之陳述，應係因時間久遠，記憶錯誤所致。
三、證人即警察張○忠在本院上訴審雖證稱：案發後伊有去問當
    天的櫃人員，櫃人員說當天被告先進去，告訴人後進去
    ，沒有說當天有何異狀（其另稱當天沒有注意看毛巾架上有
    無手銬的擦痕）等語，且告訴人於警詢中亦稱「‧‧並且說
    會把銬我的手銬鬆開，放我走，之後‧‧他即拿我的車匙下
    樓騎他的機車JYU-000重機車，出汽車旅館，將我在汽車旅
    館外的汽車，停進汽車旅館811室的一樓停車間，上樓我的
    手銬解開右手‧‧」（偵查卷第15頁）；惟汽車旅館之房間
    與櫃本有距離，且因被告與告訴人當時均在房內，櫃人
    員本無從得悉其內發生情形；再者，依上說明被告於單獨外
    出駕駛告訴人之車輛入內時，仍將告訴人銬在毛巾架上，及
    於駕車搭載告訴人前去提款時，仍將告訴人之左手以手銬住
    ，且當時告訴人之車輛復由被告駕駛控住中，加上先前之經
    驗，自難祈告訴人於於被告單獨外出時或與與被告同時經過
    櫃時，未向櫃人員求救，即認其陳述不合理而不可採信
    ；再者，告訴人至郵局提款時，雖亦未呼救或逃逸，但觀告
    訴人在提款時，外面有一人（無法確定何人），此經本院上
    訴審勘驗郵局提款機監視器錄影帶可明（見本院上訴卷第57
    至58頁，另見偵查卷第37頁之翻拍相片），惟告訴人已陳明
    當時伊的手仍被銬住且其車輛在被告控住中，被告又有刀，
    故不敢呼救或逃跑等語（見本院更(二)卷99年11月16日筆錄）
    ，自亦難以告訴人在提款時未呼救或逃跑，即認其所述為不
    可採。
四、另依合作金庫銀行南京東路分行94年8月10日合金京東存字
    第0940000000號函所附之證人張○齡所有帳戶之自動櫃員機
    交易明細表記載（原審卷第60頁以下），證人張○齡提領本
    件1萬元現金時間為94年5月14日上午7時29分23秒，而依證
    人張○齡所述：伊提款後將錢交給被告，被告即離開等語，
    再對照卷內證人張○齡使用之0000000000號行動電話通紀錄
    （原審卷第45頁以下），顯示證人張○齡在94年5月14日上
    午6時48分14秒曾撥打電話至被告使用之0000000000號行動
    電話，再由上開通聯紀錄所示，證人張○齡在被告離去後，
    即於7時33分15秒、7時42分23秒撥打電話給被告，之後又於
    8時5分、8時35分及8時48分與被告互相通話；惟張○齡已證
    稱：當日6時48分14秒與被告之通話，係伊打電話給被告表
    示要過去從事性交易，當時並未與被告在一起，另7時3315
    秒以後之通話，則是要求被告將其被搶走之1萬元留一點給
    伊，後來，被告有將伊的手機的SIM卡還給伊等語（見本院
    更(二)卷99年11月16日筆錄）；本院審酌被告在本院準備程序
    中亦稱：告訴人在6時48分打電話給伊，是問伊人在那裡，
    及告訴人在7時33分以後，打了多通電話給伊，是叫伊把東
    西還給告訴人，因為告訴人發現伊拿了告訴人的手機等語（
    見本院更(二)卷36頁），足見告訴人之指述，可以採信，亦難
    以告訴人在案發後與被告有多通電話聯絡，即認其指述為不
    可採。至於告訴人就其前往從事性交易後，與被告間是否有
    發生性行為，及收取對價，雖有前述不一之陳述，惟本院審
    酌其已表示在警詢時，係因不好意思才說沒有發生性行為及
    收到錢等語，復審酌被告於警詢之初，即稱有與告訴人發生
    性行為，並交付對價（就所交付之金額有爭執）等情，認被
    告當日確與告訴人有發生性行為，並支付部分對價。
五、綜上所述，被告上開所辯，顯係事後卸責之詞，要難採信為
    真實。本件事證明確，被告犯行，足以認定，應予依法論科
    。
六、按強盜罪以強暴、脅迫等方法，至使不能抗拒為構成要件之
    一，當然含有妨害被害人自由之性質，故犯強盜罪而有妨害
    被害人之自由時，是否另論以妨害自由罪名，應就行為人之
    全部犯罪行為實施過程加以觀察。倘妨害自由行為時，強盜
    行為尚未著手實施，可依其情形認為妨害自由、強盜犯罪間
    具有方法結果之牽連關係；若強盜犯行業已著手實施，則所
    為強暴、脅迫等非法方法剝奪被害人行動自由行為，應包括
    在強盜行為之內，無另行成立刑法第三百零二條第一項之剝
    奪他人行動自由罪之餘地，最高法院著有91年度臺上字第80
    3號、92年度臺上字第2184號判決可資參照，亦即強盜罪之
    成立，本質上係以達於使被害人不能抗拒之程度始克相當，
    被害人之身體及意識自由，須於客觀上顯已受抑制而臻不能
    自主之狀態，惟如有相當情形足認另有妨害自由之犯意，亦
    即倘妨害自由行為時，強盜行為尚未著手實施，始可依其情
    形認為另成立妨害自由罪。又按強盜與竊盜，僅係取得財物
    之手段不同，而於圖為不法所有，以非法取得他人財物之點
    ，二者並無差異（最高法院24年上字第4673號判例意旨參照
    ），行為人於強取中途復有竊取手段，其圖為不法所有取得
    他人財物之犯意，仍相一貫，應僅成立強盜罪，其竊盜時之
    行為，即其強盜行為之一部，不再以竊盜罪論處（司法院
    廳刑一字第7568號函）。次按所謂兇器，其種類並無限制，
    凡客觀上足對人之生命、身體、安全構成威脅，具有危險性
    之兇器均屬之，且只須行為時攜帶此種具有危險性之兇器為
    已足，並不以攜帶之初有行兇之意圖為必要（最高法院79年
    度臺上字第5253號判例意旨參照）。查被告持以強盜使用之
    長刀，長度約50、60公分，客觀上足以對人之生命、身體、
    安全構成威脅，具有危險性，自屬兇器無訛。被告基於強盜
    他人財物之犯意，持上開長刀押住張○齡，並以手銬將張○
    齡銬在浴室內，係以強暴方式至使張○齡不能抗拒，嗣取得
    張○齡皮包內現金2400元（含被告先前交付之性交易代價13
    00元及被告皮包內原有之現金1100元）後，復脅迫張○齡前
    往郵局提領其帳戶內尚餘之現金1萬元，並在張○齡下車時
    拿取其手機二支，核其所為，係犯刑法第三百三十條第一項
    之攜帶兇器強盜罪。被告強盜被害人張○齡皮包內之現金24
    00元、脅迫張○齡前往郵局提款機提領現金10000元、暨拿
    取張○齡放置於車內之二支手機，係基於單一之強盜犯意，
    就同一強盜事實，以單一行為之數個舉動接續進行，為接續
    犯，應僅成立一攜帶兇器強盜罪。被告所犯上開非法剝奪被
    害人張○齡行動自由，為強盜被害人張○齡財物之手段，不
    另論罪。又張○齡與被告從事性交易之前，經議定性交易代
    價為2500元，並談妥由被告先支付1300元，餘款待性交易完
    成後再外出領款支付，並先由被告以手機質押，雖被告於性
    交易結束後即犯本件強盜犯行，致張○齡無從向其收取性交
    易餘款，惟尚無法推知被告於與被害人張○齡從事性交易行
    為之初，即有不法所有意圖及施用詐術之行為，故本件不能
    認有詐欺得利罪之犯行，併予敘明。
七、原審以被告罪證明確，因而適用刑法第330條第1項、第38條
    第1項第2款規定，及審酌被告有毒品、竊盜等前科，素行非
    佳，其年輕力壯，不思以正當途徑賺取財物，竟持尖銳刀械
    強盜被害人財物，使張○齡除喪失財物外，更因而承受甚大
    之恐懼，嚴重危害社會治安，危害非輕，暨其犯罪之動機、
    目的、手段，且其犯後犯後態度不良等一切情狀，量處有期
    徒刑九年，以示懲儆。及敘明扣案之手銬一付、手銬鑰匙一
    把、背包一個，均係被告攜至上開案發地點，為被害人所指
    明，當屬被告所有，且係供犯罪所用之物，被告否認上開手
    銬、鑰匙均為其所有，及上開背包雖係其所有，惟非供犯罪
    所用之物云云，自無可採，均應依刑法第三十八條第一項第
    二款規定，宣告沒收之。至被告犯本罪所使用之刀械，因未
    扣案，無從檢驗是否為槍砲彈藥刀械管制條例所規定之刀械
    ，而難認為係違禁物，又被告否認有持刀強盜之行為，且又
    未扣案，致亦無從得知該刀械是否為被告所有，爰不另為沒
    收之諭知。末查，扣案之美工刀一把、黑色短袖衣一件、照
    相機一台、底片一捲、黑色膠帶一捲及水果刀一把，雖屬被
    告所有，惟均非供被告本件犯罪所用，亦非屬違禁物，亦均
    不予宣告沒收。核其認事用法，並無不當，被告上訴意旨否
    認犯罪，為無理由，應予駁回。
據上論結，應依刑事訴訟法第368 條，判決如主文。
本案經檢察官徐錫祥到庭執行職務。
中    華    民    國    99    年    11    月    30    日
            刑事第七庭   審判長法  官 林 榮 龍
                               法  官 李 秋 娟
                               法  官 黃 仁 松
以上正本證明與原本無異。
如不服本判決應於收受送達後十日內向本院提出上訴書狀，其未
敘述上訴理由者，並得於提起上訴後十日內向本院補提理由書（
均須按他造當事人之人數附繕本）「切勿逕送上級法院」。

                               書記官 鄧 智 惠

中    華    民    國    99    年    11    月    30    日

附錄本案論罪科刑法條
刑法第三百三十條第一項：
犯強盜罪而有第三百二十一條第一項各款情形之一者，處七年以
上有期徒刑。

刑法第三百二十一條第一項：
犯竊盜罪而有左列情形之一者，處六月以上，五年以下有期徒刑
：
一  於夜間侵入住宅或有人居住之建築物、船艦或隱匿其內而犯之
    者。
二  毀越門扇、牆垣或其他安全設備而犯之者。
三  攜帶兇器而犯之者。
四  結夥三人以上而犯之者。
五  乘火災、水災或其他災害之際而犯之者。
六  在車站或埠頭而犯之者。

司法院資訊處製作；財團法人民間司法改革基金會備份。
